【裁判字號】    94,訴,1172
【裁判日期】    950110
【裁判案由】    損害賠償
【裁判全文】
臺灣高雄地方法院民事判決              94年度訴字第1172號
原      告  甲○○○
            己○○
共      同
訴訟代理人  李明益律師
            啟夫律師
被      告  丁○○
訴訟代理人  蘇精哲律師
            劉家榮律師
複 代 理人  李汶哲律師
            洪世崇律師
當事人間請求損害賠償事件，本院於民國94年12月27日言詞辯論
終結，判決如下：
  主  文
原告之訴及假執行之聲請均駁回。
訴訟費用由原告己○○負擔25%，餘由原告甲○○○負擔。
  事實及理由
一、原告主張：
(一)、緣座落高雄市○○區○○段311 、314 、314-3 、314-5 、
    314-6 號（下稱系爭土地）等5 筆土地原為原告甲○○○所
    有，並無償貸與原告己○○種植鳳梨之用，嗣系爭土地經鈞
    院強制執行由被告拍定取得。系爭土地經高雄市稅捐稽徵處
    小港分處（下稱小港分處）核定土地增值稅為新台幣（下同
    ）7,520,969 元，但因土地係作農業使用之農業用地，依土
    地稅法第39條之2 第1 項規定，原告甲○○○可於取得農業
    用地作農業使用證明書（下稱農地農用證明書）後，申請免
    徵土地增值稅，因此乃於民國94年2 月5 日向高雄市小港區
    公所（下稱小港區公所）申請核發農地農用證明書，經指定
    於同年2 月14日至系爭土地勘查，勘查時認定均有種植鳳梨
    等農作物，僅因少部分土地有雜草覆蓋的情形，為一併取得
    農地農用證明書起見，而由小港區公所人員指示原告吳余含
    笑清除雜草或重新種植後，訂於同年2 月17日上午10時再前
    往現場勘查。
(二)、詎原告甲○○○所僱請工人於同年2 月16日上午6 時30分許
    前往欲清除雜草時，發現系爭土地上所種植之鳳梨已全遭被
    告清除，致小港區公所人員於同年2 月17日再次勘查時，認
    土地不符合農業使用，請原告甲○○○恢復農業使用後再行
    申請。原告與被告協商，經被告同意重新種植，原告甲○○○遂於同年3 月8 日向小港區公所再度申請核發農地農用證
    明書，並於取得證明書後，在同年3 月11日向小港分處申請
    免徵土地增值稅，惟遭該分處以逾法定申請期限30日為由，
    否准系爭土地免徵土地增值稅之申請，原告甲○○○因而受
    有應繳交土地增值稅7,520,969 元之損害。
(三)、原告己○○所種植之鳳梨並未在拍賣範圍內，且鈞院亦未通
    知點交，詎被告竟故意將鳳梨鏟除，侵害其權利，遭鏟除的
    鳳梨依高雄市農作改良物徵收補償費查估標準，共計47,736
    株，價值3,985,986元。
(四)、基上事實，故依民法侵權行為之法律關係，聲明請求：
１、被告應給付原告甲○○○600,000 元，及自起訴狀繕本送達
    之日起至清償日止，按週年利率5%計算之利息。
２、被告應給付原告己○○新台幣300,000 元，及自起訴狀繕本
    送達之翌日起至清償日止，按週年利率5%計算之利息。
３、願供擔保，請准為假執行之宣告。
二、被告則以：系爭土地依拍賣公告所載係長滿雜草，並非作農
    業使用之土地，原告甲○○○本不得享有免徵土地增值稅之
    優惠。況其無法免徵土地增值稅之原因，是因逾越法定申請
    期限所致，與伊鏟除鳳梨無關。伊經由鈞院強制執行程序購
    得系爭土地，於94年1 月19日取得權利移轉證書，並於同年
    1 月21日辦理移轉登記完畢，自有處分、收益之權能，因此
    鏟除無權占有系爭土地上約未逾1,000 株之鳳梨，應屬權利
    之行使，原告己○○自不得以此為由，主張其鳳梨之所有權
    ，亦無不法侵害原告甲○○○等語，資為抗辯。為此聲明：
    (一)、原告之訴及假執行之聲請均駁回。(二)、如受不利判決願
    供擔保請准免為假執行之宣告。
三、原告主張：
(一)、原告甲○○○為系爭土地之所有權人，原告己○○於被告拍
    定系爭土地前與甲○○○間有使用借貸關係，被告經由本院
    93 年 度執字第19520 號強制執行程序購得系爭土地，於94
    年1 月19日取得權利移轉證書，同年1 月21日辦理移轉登記
    完畢，迄今尚未點交予被告。
(二)、原告甲○○○於94年2 月5 日向小港區公所申請核發農地農
    用證明書，經指定於同年2 月14日至現場勘查，勘查時認定
    系爭土地部分種植有鳳梨等農作物，另一部分土地因有雜草
    覆蓋的情形，原告甲○○○委任之代理人戊○○為一併取得
    農地農用證明書起見，遂由小港區公所人員指示於清除雜草
    或重新種植後，再訂於同年2 月17日上午10時前往現場勘查
    。
(三)、嗣原告甲○○○所僱請之工人於同年2 月16日上午6 時30分
    許欲前往清除雜草時，發現系爭土地上所種植至少未逾
    1,000 株之鳳梨已全遭被告清除，致小港區公所人員再次勘
    查時，認土地不符合農業使用，請原告甲○○○恢復農業使
    用後再行申請。原告與被告協商，經被告同意重新種植，原
    告甲○○○遂於同年3 月8 日向小港區公所再度申請核發農
    地農用證明書，並於同年3 月11日取得證明後，向小港分處
    申請免徵土地增值稅，惟經小港分處以逾法定申請期限30日
    為由，否准系爭土地免徵土地增值稅之聲請。
(四)、以上事實為兩造所不爭執（詳卷第217 頁），並有照片5 幀
    、本院上開執行卷宗、小港區公所94年2 月17日之高市小區
    經字第0940 001698 號函及附件（詳卷第59頁至第118 頁）
    、小港分處94年7 月6 日之高市稽港地字第0940011140號函
    及其附件（詳卷第119 頁至第131 頁）等證在卷可稽，堪信
    為真實。
四、兩造之爭點如下：
(一)、系爭土地是否種植鳳梨？種植之範圍？
(二)、被告鏟除鳳梨是否屬對於原告己○○之侵權行為？
(三)、原告甲○○○無法享有免徵土地增值稅之優惠，是否為被告
    鏟除鳳梨之不法侵害所致？
五、茲分述本院之判斷如下。
(一)、系爭土地是否種植鳳梨？種植之範圍？
１、原告甲○○○主張系爭311 號土地曾於93年11月間提供為農
    業使用等語，固據提出高雄市小港區稅捐稽徵處於93年12月
    15日之高市稽港字第0930022934號函為證（詳卷第148 頁）
    ，惟被告既否認該筆土地係供農業使用，且系爭土地有無供
    農地使用，復曾經主管機關人員前往會勘，從而自難以會勘
    前之事實，遽認其主張為可採。
２、至於原告甲○○○會同主管機關人員至系爭土地勘驗之情形
    ，業據證人即小港區公所人員丙○○到庭證陳：本件是原告
    甲○○○提出申請，通知於94年2 月14日前往會勘，會勘結
    果認定系爭314-5 號土地種植鳳梨、系爭314-3 號及314-6
    號土地種植竹木，系爭311 號及314 號土地因雜草叢生，無
    法辨識有農作物，因為系爭311 號、314 號土地面積比較大
    ，經徵詢後，原告代理人戊○○希望能一起核發，所以請原
    告甲○○○將系爭311 號及314 號土地上之雜草清除後再改
    訂於同年2 月17日再行會勘等語（詳卷第183 頁至第184 頁
    ）；核與任職於小港區公所民政課員之證人乙○○到庭證陳
    ：原告甲○○○的代理人戊○○引導我們到現場會勘，會勘
    認定系爭314-5 號土地有種植鳳梨，而系爭311 號及314 號
    土地雜草叢生，無法進入，在現場用肉眼看都是草，但因戊○○表示草下有種植作物，所以當場請戊○○轉告將雜草清
    除後改期會勘之語相符（詳卷第245 頁），並有會勘紀錄表
    1 份在卷可憑（詳卷第64頁）。故依現存之證據資料，僅足
    證明系爭314-5 號土地於94年2 月14日時曾種植鳳梨，系爭
    311 及314 號土地並無法證明其上種植何種農作物，而系爭
    314-3 、314-6 號土地上種植有竹木之事實，堪予認定。
３、雖證人即原告甲○○○委任申辦農地農用證明書之代理人戊○○證陳：從我所站的位置可以看到系爭311 及314 號土地
    上種植有鳳梨等語，惟證人對其委任事務執行之情形，具有
    法律上之利害關係，其證詞是否較諸前開證人公正客觀，已
    非無疑。再者證人戊○○亦肯認主管機關未核發系爭311 及
    314 號土地農地農用證明書，係因土地上有雜草覆蓋之情屬
    實（均詳卷第246 頁），益彰顯無法證明原告主張系爭31號
    1 及314 號土地上種植有鳳梨之事實非虛。
六、被告鏟除鳳梨是否屬對於原告己○○之侵權行為？
    按不動產之出產物，尚未分離者，為該不動產之部分，民法
    66條第2 項定有明文。故查封耕地之效力當然及於耕地上之
    水稻，而耕地之承租人僅對於所種水稻有收取之權利，在水
    稻未與土地分離以前，不得主張其獨立之水稻所有權；又耕
    地既被徵收，則地上之樹木乃該耕地之部分，當然隨之附帶
    徵收，不因清冊未記明附帶徵收而受影響；又果樹種植於系
    爭土地上尚未與該土地分離，依民法第66條第2 項規定，為
    系爭土地之部分，應歸該土地所有人所有，縱果樹未曾估價
    併付拍賣，執行法院亦未點交，仍無礙於拍定人所有權之取
    得，最高法院53年度台上字第1953號判決、49年台上字第25
    07號判例及70年度台上字第436 號參照。被告經由強制執行
    程序，向本院購得被告甲○○○所有其上種有鳳梨之系爭31
    4-5 號土地，雖公告並未將該土地上所種植之鳳梨列入拍賣
    範圍，惟參諸前開說明，其拍賣之範圍自及於土地上之鳳梨
    在內，在鳳梨尚未自系爭314-5 號土地分離前，原告己○○
    自不得主張對鳳梨獨立之所有權。換言之，系爭314-5 號土
    地上所種植之鳳梨，已由被告購買取得其所有權，被告對其
    所有之鳳梨實施鏟除之行為，自屬其所有權能之範圍，原告
    己○○自不得以此為由，主張被告侵害其鳳梨之所有權至明
    。
七、原告甲○○○無法享有免徵土地增值稅之優惠，是否為被告
    鏟除鳳梨之不法侵害所致？
(一)、原告甲○○○出售系爭土地無法享有免徵土地增值稅，係因
    其自94年1 月24日小港分處通知函送達之日起，逾法定申請
    期限30日後，始補送農地農用證明書，依財政部90年3 月13
    日台財稅字第0900451289號函釋意旨，並無得依土地稅法第
    39條之2 第1 項規定不課徵土地增值稅之適用，此有該分處
    94 年7月6 日之高市稽港地字第0940011140號函及其附件存
    卷可考（詳卷第119 頁至第131 頁），堪予認定。
(二)、系爭土地在被告鏟除前，即94年2 月14日經小港區公所人員
    前往會勘之情形，亦據證人丙○○證陳：2 月14日勘查時，
    系爭314-3 號、314-5 號、315-6 號土地均符合核發農地農
    用證明書的標準，因為311 號、314 號土地面積比較大，經
    徵詢原告（即代理人）意見後，原告希望能夠一起核發，所
    以請原告將系爭311 號及314 號土地上的雜草去除後，再行
    會勘等語（詳卷第184 頁），核與證人戊○○證述：當時小
    港區公所人員只願意核發系爭314-5 號、314-6 號、314-3
    號土地的農業使用證明，為了一次取得農業使用證明，我們
    就聲請改期於94年2 月17日會勘，一次核發之詞相符（詳卷
    第246 頁），足證小港區公所於94年2 月14日會勘系爭土地
    時，系爭314-3 、314-5 及314-6 號土地係符合核發農地農
    用證明書之標準，僅因原告甲○○○希望能一次核發，致小
    港區公所另訂於同年2 月17日合併會勘，詎料於會勘前，遭
    被告鏟除土地之出產物，主管機關人員於會勘期日據此認定
    不符合農業使用之規定，而否准其申請，復有小港區公所94
    年2 月18日之高市小區經字第0940001698號函可稽（詳卷第
    84頁），洵足認定。被告鏟除土地上之出產物，既屬其所有
    權作用得以支配之權能，已如前述，原告甲○○○本得於94
    年2 月14日取得系爭314-3 、314-5 及314-6 號土地之農地
    農用證明書，僅為一併取得之考量，而於改定會勘期日前，
    經被告本於所有權之作用鏟除土地上之出產物，嗣至原告甲○○○於同年3 月8 日取得農地農用證明書後，逾法定申請
    期限30日，因而無法享有免徵土地增值稅優惠之結果，自不
    得歸責於被告。簡言之，被告鏟除其土地上之出產物，並無
    不法侵害之情事，原告甲○○○主張無法享有免徵土地增值
    稅之優惠，係因被告鏟除土地上出產物之不法侵害所致云云
    ，自難採信。
(三)、系爭311 、314 號土地，尚難證明其上種植鳳梨符合農地農
    用之事實，亦如前述，自不得享有土地稅法第39條之2 得以
    免徵土地增值稅之利益，故原告甲○○○主張被告鏟除土地
    上之鳳梨，致無法取得農地農用證明書，因而無從享有免徵
    土地增值稅之利益云云，自難認可採。
八、綜上所述，被告鏟除系爭土地上之出產物，應屬其所有權得
    以支配之範圍，原告基此事實，依侵權行為之法律關係分別
    主張侵害渠等鳳梨之採收權及免徵土地增值稅優惠之財產權
    ，而各求如訴之聲明所示之金額及按法定利率計算之利息，
    自無理由，應予駁回。原告之訴既經駁回，其假執行之聲請
    自失所依附，應併駁回之。
九、綜上所述，原告之訴為無理由，依民事訴訟法第78條、第85
    條第1項，判決如主文。
中    華    民    國    95    年    1     月    10    日
                  民事鳳山分庭法  官  李代昌
正本係照原本作成。
如不服本判決，應於送達後20日內，向本院提出上訴狀並表明上
訴理由，如於本判決宣示後送達前提起上訴者，應於判決送達後
10日內補提上訴理由書（須附繕本）。
中    華    民    國    95    年    1     月    10    日
                                書記官  林豐富


司法院資訊處製作；財團法人民間司法改革基金會備份。
